---
title: "Walkthrough — Modelos lineares"
subtitle: "Aula 06 · Introdução à Linguagem R"
lang: pt
format:
  html:
    toc: true
    toc-title: "Sumário"
    code-fold: false
    theme: cosmo
    fig-width: 7
    fig-height: 4.5
execute:
  warning: false
  message: false
---

Este documento é o [`aula-06.R`](aula-06.R) executado. Ele parte do arquivo
limpo produzido na [aula 04](../aula-04-tidyverse/aula-04.R) — se você ainda
não rodou aquele script, rode antes.

```{r}
#| label: setup
library(dplyr)
library(ggplot2)
library(broom)
theme_set(theme_minimal(base_size = 12))
```

```{r}
#| label: dados
#| code-fold: true
#| code-summary: "Refazendo a limpeza da aula 04 (clique para ver)"

anuros <- read.csv(here::here("dados", "anuros_altitude.csv")) %>%
  rename(id = ID, especie = Species, sexo = Sex,
         ewl = EWL_Ugcm2s1, massa = Bodymass_g,
         ctmin = CTmin, ctmax = CTmax,
         serra = Mountain_Range, altitude = Altitude_m) %>%
  select(id, especie, sexo, serra, altitude, massa, ewl, ctmin, ctmax,
         bio5 = BIO_5) %>%
  mutate(across(c(especie, serra, sexo), factor),
         amplitude = ctmax - ctmin,
         tol_aquec = ctmax - bio5,
         alt_fator = factor(altitude, levels = sort(unique(altitude))))
```

# A pergunta

A **tolerância ao aquecimento** é a distância entre o limite térmico crítico
superior do animal (CTmax) e a temperatura máxima do ambiente onde ele vive
(BIO_5): quanto o ambiente ainda pode esquentar antes de encostar no limite
fisiológico.

$$\text{tol\_aquec} = \text{CTmax} - \text{BIO}_5$$

Ela varia com a altitude?

```{r}
#| label: fig-bruto
#| fig-cap: "Tolerância ao aquecimento contra altitude. Cada ponto é um indivíduo."
ggplot(anuros, aes(altitude, tol_aquec)) +
  geom_point(alpha = .6) +
  labs(x = "Altitude (m)", y = "Tolerância ao aquecimento (°C)")
```

Antes de qualquer modelo, repare em duas coisas no gráfico: a tendência
parece subir, e os pontos estão em **seis colunas verticais**. Não há
altitude contínua nesta amostra; há seis sítios.

# O modelo mais simples

```{r}
m1 <- lm(tol_aquec ~ altitude, data = anuros)
summary(m1)
```

Leia o `summary` de trás para frente:

- **F-statistic / R²** — o modelo explica alguma coisa? Aqui, cerca de 30 %
  da variação.
- **Coefficients** — direção e tamanho. O coeficiente de `altitude` é
  positivo: a tolerância **aumenta** com a altitude.
- **Intercept** — a previsão em altitude = 0 m. Aqui quase faz sentido, já
  que o sítio mais baixo está a 35 m. Nem sempre é assim.

::: {.callout-note}
## Por que a tolerância sobe com a altitude?

Parece contraintuitivo até você lembrar da definição. Compare as duas metades
da subtração ao longo do gradiente:

```{r}
#| echo: false
anuros %>%
  group_by(altitude, serra) %>%
  summarise(`BIO_5 (°C)` = unique(bio5),
            `CTmax médio (°C)` = round(mean(ctmax, na.rm = TRUE), 2),
            .groups = "drop") %>%
  knitr::kable()
```

O CTmax dos animais quase não muda — fica entre 35,8 e 38,1 °C em todas as
altitudes. A temperatura máxima do ambiente cai de 30,4 °C a 35 m para
23,8 °C a 1500 m. A diferença entre os dois, portanto, aumenta: quem vive no
alto tem mais margem.

(Repare que o sítio de 1600 m tem BIO_5 de 25,0 °C, **acima** do de 1500 m.
Ele fica na outra serra. Altitude não é temperatura.)

O corolário incômodo é o das terras baixas: é lá que a margem é menor.
:::

# Diagnóstico antes de interpretar

```{r}
#| label: fig-diag4
#| fig-cap: "Os quatro gráficos de diagnóstico do `plot.lm`."
#| fig-width: 8
#| fig-height: 7
par(mfrow = c(2, 2))
plot(m1)
par(mfrow = c(1, 1))
```

O que cada painel responde:

| Painel | Pergunta |
|---|---|
| Residuals vs Fitted | a relação é mesmo linear? |
| Q-Q Residuals | os resíduos são aproximadamente normais? |
| Scale-Location | a variância é constante ao longo do ajuste? |
| Residuals vs Leverage | algum ponto sozinho está puxando a reta? |

As faixas verticais nos dois primeiros painéis são o desenho amostral
aparecendo de novo: seis altitudes, seis valores ajustados possíveis.

# `broom`: o resultado como data frame

```{r}
tidy(m1, conf.int = TRUE)
glance(m1)
```

`summary()` imprime na tela e acabou. `tidy()` devolve um **data frame** — que
entra em `ggplot`, em `kable`, em `dplyr`. É a diferença entre um resultado
que você lê e um resultado que você usa.

```{r}
#| label: fig-coef
#| fig-cap: "Estimativa e intervalo de confiança de 95 % para o efeito da altitude."
#| fig-height: 2
tidy(m1, conf.int = TRUE) %>%
  filter(term != "(Intercept)") %>%
  ggplot(aes(estimate, term)) +
  geom_vline(xintercept = 0, linetype = 2) +
  geom_pointrange(aes(xmin = conf.low, xmax = conf.high)) +
  labs(x = "Estimativa (°C por metro)", y = NULL)
```

# Uma preditora categórica

```{r}
m2 <- lm(tol_aquec ~ especie, data = anuros)
anova(m2)
tidy(m2)
```

Cinco espécies, **quatro** coeficientes. O R tomou a primeira em ordem
alfabética como referência, e cada linha é a diferença em relação a ela:

```{r}
levels(anuros$especie)
```

Para trocar a referência: `relevel(anuros$especie, ref = "Rhinella icterica")`.
A escolha não muda o ajuste — muda quais contrastes você lê de graça.

# Juntando as duas

```{r}
m3 <- lm(tol_aquec ~ altitude + especie, data = anuros)
glance(m3) %>% select(r.squared, adj.r.squared, nobs)
anova(m1, m3)
```

O salto no R² é grande, e o teste F entre os modelos é inequívoco: as
espécies diferem muito entre si em tolerância. Faz sentido biológico — elas
diferem em CTmax, em tamanho e em hábito.

# O desenho amostral decidindo o que é possível

A pergunta natural agora: o efeito da altitude é o mesmo nas duas serras?

Antes de ajustar, olhe o desenho:

```{r}
with(anuros, table(serra, altitude))
```

Cada altitude pertence a **uma única** serra. Não existe um par de sítios na
mesma altitude em serras diferentes. Altitude, entendida como identidade do
sítio, está **aninhada** em serra — não cruzada com ela.

Escreva isso como modelo e o R avisa:

```{r}
m4 <- lm(tol_aquec ~ alt_fator * serra, data = anuros)
summary(m4)$coefficients
```

A tabela termina em `alt_fator1600`: **nenhum termo de serra foi estimado**.
O R não conseguiu — e diz exatamente por quê:

```{r}
alias(m4)
```

Cada termo de serra é combinação linear dos termos de altitude. Os dois
rótulos descrevem a mesma partição dos dados.

::: {.callout-important}
## Isto não é um erro

Não é bug do R, não é amostra pequena, não é problema de convergência. É o
desenho amostral impondo um limite: **nenhum dado no mundo**, coletado assim,
separa "efeito de altitude" de "efeito de serra".
:::

## O mesmo modelo, com altitude contínua

```{r}
m5 <- lm(tol_aquec ~ altitude * serra, data = anuros)
tidy(m5)
```

Agora ajusta. Todos os coeficientes estimados, a interação até é
"significativa". O que mudou?

**O dado não mudou.** Mudou a premissa: tratar altitude como número impõe que
a resposta seja uma **reta** dentro de cada serra. Com isso, duas altitudes
por serra já bastam para estimar duas retas, e a diferença entre elas vira a
interação.

Essa premissa tem preço. As faixas amostradas não são as mesmas:

```{r}
tapply(anuros$altitude, anuros$serra, range)
```

O coeficiente `serraSerra do Mar` é a diferença entre as serras em
**altitude = 0 m** — fora da faixa amostrada em ambas, e a 550 m do ponto mais
baixo da Mantiqueira. É extrapolação sustentada pela reta, não pelo dado.

Centralize a altitude e veja o que acontece:

```{r}
anuros$alt_c <- anuros$altitude - 1000
m6 <- lm(tol_aquec ~ alt_c * serra, data = anuros)
tidy(m6)
```

```{r}
#| echo: false
bind_rows(
  tidy(m5) %>% filter(term == "serraSerra do Mar") %>% mutate(modelo = "altitude crua (contraste a 0 m)"),
  tidy(m6) %>% filter(term == "serraSerra do Mar") %>% mutate(modelo = "altitude centrada (contraste a 1000 m)")
) %>%
  select(modelo, estimate, std.error, p.value) %>%
  knitr::kable(digits = 3)
```

R², resíduos e graus de liberdade são **idênticos** nos dois: é o mesmo
ajuste. Mas o coeficiente de serra mudou de sinal e de conclusão.

Nenhum dos dois está errado. Eles respondem a perguntas diferentes — "a 0 m"
e "a 1000 m" — e só o segundo cai dentro da faixa amostrada.

::: {.callout-important}
## A lição

Um coeficiente sem a pergunta junto não significa nada. "O efeito da serra"
não é uma quantidade única que o modelo estima: é o contraste em um ponto que
**você escolheu**, muitas vezes sem perceber que estava escolhendo.
:::

# O que dá para fazer: um modelo por serra

É por isso que o artigo original analisa as duas serras separadamente.

```{r}
por_serra <- anuros %>%
  filter(!is.na(tol_aquec)) %>%
  group_by(serra) %>%
  group_modify(~ tidy(lm(tol_aquec ~ altitude, data = .x), conf.int = TRUE)) %>%
  ungroup() %>%
  filter(term == "altitude")
por_serra
```

```{r}
#| label: fig-serras
#| fig-cap: "Uma reta por serra. Repare no que sustenta cada uma."
ggplot(anuros, aes(altitude, tol_aquec, colour = serra)) +
  geom_point(alpha = .5) +
  geom_smooth(method = "lm", formula = y ~ x) +
  labs(x = "Altitude (m)", y = "Tolerância ao aquecimento (°C)", colour = NULL) +
  theme(legend.position = "top")
```

Olhe a reta da Mantiqueira: ela liga **duas** altitudes, 550 e 1600 m. O
modelo roda, o p-valor sai pequeno, o intervalo de confiança é estreito — e
mesmo assim não há como saber se a relação entre elas é reta, curva ou
degrau. A da Serra do Mar, com quatro altitudes, ao menos permite olhar.

Saber a diferença entre "o modelo rodou" e "a inferência se sustenta" é
metade desta disciplina.

# Exercício

a. Refaça o modelo `m1` usando `ctmax` como resposta em vez de `tol_aquec`.
   O sinal do coeficiente muda? Explique usando a definição de `tol_aquec`.
b. Ajuste `ewl ~ massa` e olhe o diagnóstico. A relação pede transformação?
   Compare com `log(ewl) ~ log(massa)`.
c. `nobs(m1)` contra `nrow(anuros)`: quantas observações o modelo usou de
   fato, e de onde veio a diferença?
d. Centralize a altitude em 550 m em vez de 1000 m e refaça `m6`. O que
   acontece com o coeficiente de serra, e por quê?
