---
title: "Walkthrough — Manuseio de dados com o tidyverse"
subtitle: "Aula 04 · Introdução à Linguagem R"
lang: pt
format:
  html:
    toc: true
    toc-title: "Sumário"
    code-fold: false
    theme: cosmo
    df-print: kable
execute:
  warning: false
  message: false
---

Este documento é o [`aula-04.R`](aula-04.R) executado, com as saídas à vista.
Use-o para conferir se o que apareceu no seu console é o que deveria aparecer.

O arquivo de entrada é o [`anuros_altitude.csv`](../dados/anuros_altitude.csv);
a descrição de cada coluna está nos
[metadados](../dados/metadados_anuros_altitude.html).

```{r}
#| label: setup
library(dplyr)
library(tidyr)
```

# Ler e olhar

```{r}
bruto <- read.csv(here::here("dados", "anuros_altitude.csv"))
dim(bruto)
names(bruto)
```

Vinte e seis colunas, e os nomes carregam a unidade: `EWL_Ugcm2s1`,
`Bodymass_g`, `Altitude_m`. Isso é bom para quem lê o arquivo solto e ruim
para quem digita — vamos mover a unidade para o comentário e encurtar o nome.

# Renomear

```{r}
anuros <- bruto %>%
  rename(
    id        = ID,
    especie   = Species,
    sexo      = Sex,
    ewl       = EWL_Ugcm2s1,     # µg H2O / cm2 / s
    wu        = WU_Ugcm2s1,      # µg H2O / cm2 / s
    massa     = Bodymass_g,      # g
    ctmin     = CTmin,           # °C
    ctmax     = CTmax,           # °C
    amplitude = Tbr,             # °C  (derivada: ctmax - ctmin)
    tol_aquec = WT,              # °C  (derivada: ctmax - BIO_5)
    serra     = Mountain_Range,
    altitude  = Altitude_m       # m
  )
```

::: {.callout-warning}
## A unidade não sumiu — ela mudou de lugar

Tirar `_g` do nome só é aceitável porque a unidade está registrada **em dois
lugares**: no comentário ao lado e no arquivo de metadados. Encurtar nome sem
fazer isso é perder informação.
:::

# Selecionar

```{r}
anuros <- anuros %>%
  select(id, especie, sexo, serra, altitude,
         massa, ewl, wu, ctmin, ctmax, amplitude, tol_aquec,
         bio5 = BIO_5, bio6 = BIO_6)
names(anuros)
```

`select()` renomeia também (`bio5 = BIO_5`), o que evita um `rename()` a mais.

# Tipos

```{r}
anuros <- anuros %>%
  mutate(
    especie   = factor(especie),
    serra     = factor(serra),
    sexo      = factor(sexo),
    alt_fator = factor(altitude, levels = sort(unique(altitude)))
  )
str(anuros)
```

Repare em `alt_fator`: altitude é um número, mas nesta amostra ela assume
**seis valores**, que são seis sítios. Dependendo da pergunta, ela funciona
como número (uma reta ao longo do gradiente) ou como fator (seis grupos).
Guardar as duas versões evita ter que decidir agora.

# Recalcular as derivadas

```{r}
anuros <- anuros %>%
  mutate(amplitude = ctmax - ctmin,
         tol_aquec = ctmax - bio5)
```

O arquivo já trazia `Tbr` e `WT` prontos. Recalculamos assim mesmo — não por
desconfiança do autor, mas porque agora a **definição** de cada uma está
escrita no código, e não só num arquivo de metadados que o leitor pode não
abrir.

```{r}
all.equal(anuros$amplitude, bruto$Tbr)
all.equal(anuros$tol_aquec, bruto$WT)
```

A amplitude bate exatamente. A tolerância ao aquecimento devolve uma
diferença relativa de cerca de 7 × 10⁻⁵ — em valores da ordem de 10 °C, isso
é menos de 0,001 °C. Não é discordância: é o arredondamento com que a coluna
pronta foi gravada no arquivo original.

::: {.callout-tip}
## `all.equal()`, não `==`

`==` compara bit a bit e diz `FALSE` para dois números que diferem na décima
quinta casa decimal — o que acontece o tempo todo em ponto flutuante.
`all.equal()` compara com tolerância e, quando discorda, **diz de quanto**.
:::

# Filtrar

```{r}
anuros %>% filter(especie == "Boana faber") %>% nrow()
anuros %>% filter(altitude >= 1000, !is.na(ctmax)) %>% nrow()
anuros %>% filter(is.na(sexo)) %>% nrow()
```

Cento e sete indivíduos sem sexo registrado, de 225. Não é erro de digitação:
sexar anuro juvenil ou preservado nem sempre é possível. Mas é uma variável
que você não vai conseguir usar como preditora.

# split-apply-combine

```{r}
resumo <- anuros %>%
  group_by(especie, alt_fator) %>%
  summarise(
    n         = n(),
    ctmax_med = round(mean(ctmax, na.rm = TRUE), 2),
    ctmax_dp  = round(sd(ctmax,   na.rm = TRUE), 2),
    ewl_med   = round(mean(ewl,   na.rm = TRUE), 3),
    .groups = "drop"
  )
resumo
```

::: {.callout-note}
## `.groups = "drop"`

Sem ele, o resultado sai ainda agrupado por `especie`, e a próxima operação
que você fizer age dentro de cada espécie sem avisar. É a fonte silenciosa
de resultado errado mais comum do `dplyr`.
:::

# O desenho amostral, em uma linha

```{r}
anuros %>% count(serra, altitude)
```

Leia essa tabela com atenção: **cada altitude aparece em uma serra só**.

| Altitude | Serra |
|---:|---|
| 35, 820, 1022, 1500 m | Serra do Mar |
| 550, 1600 m | Serra da Mantiqueira |

Altitude e serra não estão cruzadas. Isso não é defeito do arquivo — é como
a coleta foi feita, e vai determinar quais modelos são possíveis na aula 06.
Guarde.

# Gravar

```{r}
#| eval: false
dir.create("dados/processados", showWarnings = FALSE, recursive = TRUE)
write.csv(anuros, "dados/processados/anuros_limpo.csv", row.names = FALSE)
```

Duas regras que valem para sempre:

1. **O dado bruto nunca é sobrescrito.** Ele fica em `dados/`, somente
   leitura, exatamente como veio da fonte.
2. **O dado processado é descartável.** Ele vive em `dados/processados/`,
   que entra no `.gitignore` — porque o script que o gera está versionado, e
   isso basta para reconstruí-lo.

# Exercício

a. Quantas espécies ocorrem em **ambas** as serras? Responda com `dplyr`,
   não contando na tabela.
b. Monte um resumo de `ewl` por `serra` e `sexo`. O que acontece com a
   linha dos `NA` de sexo, e o que você faz com ela?
c. `amplitude` tem 35 valores faltantes, os mesmos de `ctmax`. Mostre com
   código que são de fato os mesmos indivíduos.
